【裁判字號】    96,重訴,188
【裁判日期】    970423
【裁判案由】    返還消費借貸款
【裁判全文】
臺灣新竹地方法院民事判決             96年度重訴字第188號
原      告  合作金庫商業銀行股份有限公司
法定代理人  戊○○
訴訟代理人  庚○○
被      告  漢光科技股份有限公司
兼法定代理  丙○○
人
訴訟代理人  乙○○
            甲○○
被      告  丁○○
訴訟代理人  潘秀華律師
複  代理人  己○○
上列當事人間請求返還消費借貸款事件，本院於民國97年4月9日
言詞辯論終結，判決如下：
    主  文
被告應連帶給付原告新臺幣仟玖佰伍拾萬壹仟貳佰伍拾元，
及自民國九十六年八月一日起至清償日止，按年息百分之四點零
一五計算之利息，暨自民國九十六年九月一日起至清償日止，逾
期六個月以內者，按上開利率百分之十，超過六個月者，按上開
利率百分之二十計算之違約金。
訴訟費用由被告連帶負擔。
    事實及理由
一、事實摘要：
（一）原告主張：被告漢光科技股份有限公司（下稱漢光公司）
      邀同被告丙○○、丁○○為連帶保證人，分別於民國89年
      2月1日及89年2月2日向原告借款新臺幣（下同）186,000,
      000元及14,000,000元，約定借款期間分別自89年2月1日
      及89年2月2日起，皆至99年2月1日止，以每月為一期，共
      分32期平均攤還，利息按原告銀行基本放款利率加碼年息
      百分之2.25計算，並自92年3月24日起至99年2月1日止按
      原告銀行公告之基準利率加碼年息百分之2.675計算，且
      約定如未依約繳納本息，則視為全部到期，逾期違約金，
      逾期6個月以內者，按上開利率百分之10，超過6個月者，
      按上開利率百分之20計算。詎被告漢光公司僅繳息至96年
      8 月1日，其後即未按期繳款，計尚欠本金39,531,250元
      、利息及違約金未繳納，依授信約定書第5條之規定，被
      告即喪失期限利益，應將所欠借款一次清償。而被告漢光
      公司為上開借款之債務人，被告丙○○、丁○○為連帶保
      證人，自應就上開借款債務負連帶清償之責任，惟屢經催
      討仍置之不理，為此爰依消費借貸及連帶保證之法律關係
      提起本訴訟，並聲明如主文第1項所示。
（二）被告方面：
    1.被告漢光公司及丙○○經本院合法通知，未於最後言詞辯
      論期日到場，依其之前言詞辯論之陳述略以：就原告所提
      出之借據、變更借據契約、連帶保證書等相關資料沒有意
      見，確實有積欠上開款項等語。
    2.被告丁○○辯稱：
    (1)被告丁○○於89年2月1日被告漢光公司向原告借款時，仍
      就職漢光公司，且擔任總經理職務，依慣例須就銀行貸款
      擔任連帶保證人，因此當時被告丁○○尚有擔任有第一商
      業銀行與彰化商業銀行之連帶保證人。另因被告丁○○與
      被告丙○○於經營理念上不合，89年7月1日遂辭去職務，
      並於89年7月底發信予被告丙○○，要求就被告丁○○所
      有銀行貸款之連帶保證責任免除，被告丙○○亦答應銀行
      貸款於更換新契約時予以辦理，未料事隔八年，經遭原告
      催繳欠款通知，經與被告丙○○連繫後，竟稱說與原告銀
      行尚有一長期貸款之連帶保證未解除，惟被告漢光公司向
      原告銀行舉債當不只本件長期貸款，尚有短期貸款部分，
      何以短期貸款部分被告丁○○之連帶保證責任可免？顯然
      係原告以分割之方式處理其所稱之債務連帶責任。
    (2)復參以最高法院77年臺上字第367號判決要旨：「上訴人
      倘係以董監事之身分充任連帶保證人，則衡諸誠實信用原
      則及兩造訂立保證契約之真意，似亦以上訴人仍擔任董監
      事期間內，百代公司向被上訴人借用款項所負之債務，始
      負其保證責任。否則，如上訴人已卸任董監事，而百代公
      司又另改選董監事，並重新出具保證書於被上訴人，則此
      後所借之款項，倘已卸任董監事之上訴人猶須負保證責任
      ，則似失由董監事擔任連帶保證人之真諦，且無異使原任
      董監事之人終生負無限保證責任。」，被告丁○○時為被
      告漢光公司之總經理，故原告要求被告丁○○須任連帶保
      證人，此為銀行慣例，惟被告丁○○旋即於89年7月1日離
      職，參諸前開判決要旨，原告就被告漢光公司之債務要求
      離職後之經理人負連帶保證之責，實於法不合。
    (3)為此，爰聲明：駁回原告之訴；訴訟費用由原告負擔。
二、程序部分：被告漢光公司及丙○○經合法通知，均未於最後
    言詞辯論期日到場，核無民事訴訟法第386條各款所列情形
    ，爰依原告之聲請，准由其一造辯論而為判決。
三、兩造不爭執事項：
（一）兩造就借據、變更借據契約、連帶保證書、授信約定書等
      文書之真正不爭執。
（二）兩造就被告丁○○職當被告漢光公司經理人時，被告漢光
      公司向原告借貸系爭款項。
（三）兩造就主債務人被告漢光公司現尚欠負原告如主文第1項
      所示之本金、利息及違約金並不爭執。
四、兩造爭執事項：
（一）被告丁○○是否係以被告漢光公司經理人之身分為被告漢
      光公司欠負原告之借貸款負連帶保證人之責任？
（二）原告與被告丁○○所簽訂之連帶保證契約是否已終止？
五、實體部分：
（一）原告主張之前揭事實，業據其提出與其所述相符之放款帳
      務資料查詢單、借據、變更借據契約、連帶保證書、授信
      約定書、戶籍謄本、公司變更登記表、基準利率表、借戶
      全部資料查詢單等件為證，且為被告漢光科技股份有限公
      司及丙○○到庭自承無訛，自堪信原告主張為真實。
（二）至被告丁○○雖辯稱伊係擔任總經理職務，依慣例須就銀
      行貸款擔任連帶保證人，然於89年7月1日辭去職務，嗣89
      年7月底發信予被告丙○○，要求就被告丁○○所有銀行
      貸款之連帶保證責任免除，並以最高法院77年臺上字第36
      7 號判決要旨以為其免除連帶保證責任之抗辯事由云云。
      惟查：
    1.按最高限額保證契約如定有期間，在該期間內所生約定範
      圍內之債務，不逾最高限額者，均為保證契約效力所及；
      如未定期間，保證契約在未經保證人依民法第754條規定
      終止或有其他消滅原因以前，所生約定範圍內之債務，亦
      同。故在該保證契約有效期間內，已發生約定範圍內之債
      務，縱因清償或其他事由而減少或消滅，該保證契約依然
      有效，嗣後所生約定範圍內之債務，於不逾最高限額者，
      債權人仍得請求保證人履行保證責任，最高法院77年臺上
      字第943號著有判例。而依兩造所簽立之連帶保證書約定
      ：「連帶保證書人丙○○等（以下簡稱保證人並包括繼承
      人及法定代理人）今向臺灣省合作金庫（以下簡稱貴庫）
      連帶保證凡貴庫持有漢光科技股份有限公司（以下簡稱債
      務人）於現在（包括改組前）及將來所簽章之付款、承兌
      、背書、或保證之票據、借據、契約、及其他一切債務憑
      證以新臺幣柒億元為限額，保證人願與主債務人負連帶償
      還責任。」等語以觀，核其性質係屬最高限額保證，其被
      保證之主債務在當事人約定範圍內並無須為現實具體決定
      為必要，祇須預定最高限額即可，將來發生之債務亦可作
      為保證之主債務，此與保證債務之從屬原則並無違背。是
      以被告丁○○依系爭保證契約之約定，祇要在柒億元之最
      高限額內對主債務人漢光公司現在及將來之債務負保證責
      任。是依系爭連帶保證書之約定，被告丁○○辯稱伊於89
      年7月1日辭去職務後，應不負連帶保證責任等語，已不足
      可採。
    2.被告丁○○雖以上揭最高法院77年臺上字第367號判決要
      旨為由，抗辯以原告要求時任被告漢光公司之總經理之被
      告丁○○須任連帶保證人，惟被告丁○○旋即於89年7月1
      日離職，原告就被告漢光公司之債務要求離職後之經理人
      負連帶保證之責，實於法不合云云置辯，惟：
    (1)次按當事人主張有利於己之事實者，就其事實有舉證之責
      任。民事訴訟法第277條前段亦有明文。次查原告對於被
      告丁○○前揭主張，已經堅決否認真正，並謂伊係在個人
      自由意志下以被告丁○○本人身分之名義同意連帶保證之
      約定等語。則依上揭民事訴訟法第277條前段之規定，被
      告丁○○自應對此利己情節舉證。茲被告丁○○並未舉證
      以實其說，僅泛稱因其有經理人之身分，依慣例須就銀行
      貸款擔任連帶保證人，亦因此當時被告丁○○尚有擔任有
      第一商業銀行與彰化商業銀行之連帶保證人為其依據云云
      。惟細繹卷附系爭連帶保證書之約定以及其他有關連帶保
      證人之規範內容或被告丁○○所應簽名蓋章之處，並無隻
      字言及被告丁○○係以被告漢光公司經理人之身分而為系
      爭借款之連帶保證人等情以觀，原告主張：伊係在個人自
      由意志下以被告丁○○本人身分之名義同意連帶保證之約
      定諸語，即非不足採信。
    (2)上揭最高法院77年臺上字第367號判決要旨，應係指如以
      公司董監事之身分充任連帶保證人，則衡諸誠實信用原則
      及兩造訂立保證契約之真意，以仍擔任董監事期間內，公
      司向他人借用款項所負之債務，始負其保證責任。亦即如
      係以董監事之身分充當公司借款之連帶保證人，在董監事
      任職公司期間，公司向他人所借之款項，該董監事應負連
      帶保證責任之意。查本件被告丁○○於89年2月1日被告漢
      光公司向原告借款時，仍舊任職漢光公司擔任總經理職務
      ，且本件2筆借款金額共計2億元，兩造間借貸與連帶保證
      契約均係於89年2月2日簽訂等情，亦有原告所提出借據2
      紙影本在卷可按。另依原告所提出本件借款之放款帳務資
      料查詢單5紙以觀，本件借款自89年2月1日後，被告漢光
      公司陸續償還本金，並未有再行續借之情形。是縱使被告
      丁○○係原告因慣例要求時任被告漢光公司總經理之被告
      丁○○須任連帶保證人為真，惟本件借款，均係在被告丁
      ○○擔任被告漢光公司總經理時，由被告漢光公司向原告
      所借，依上開法律意旨，被告丁○○自仍應負連帶保證責
      任，是被告丁○○引用上揭最高法院判決意旨，認無須負
      擔
      本件連帶保證責任云云，容有誤會。
    3.連帶保證之債權契約為雙方合意而成立，自不因身為主債
      務人之被告漢光公司單方改任經理人或被告丁○○辭卸經
      理人身分，而於債權人未同意之前即行改變保證契約之當
      事人，否則將使連帶保證人以辭去經理人身分作為免除連
      帶保證人責任之手段，此即與保證契約之目的及拘束力等
      效果有悖。且依被告丁○○抗辯之情形，其僅對被告丙○
      ○告以除去其連帶保證人責任之意思表示，並未通知原告
      表示終止連帶保證契約之意思表示，是系爭連帶保證書之
      約定當尚屬有效，被告丁○○仍應就被告漢光公司對原告
      所欠負之系爭債務負連帶保證人之責任。
（三）末按消費借貸者，謂當事人一方移轉金錢或其他代替物之
      所有權於他方，而約定他方以種類、品質、數量相同之物
      返還之契約，民法第474條第1項定有明文；又稱保證者，
      謂當事人約定一方於他方債務人不履行債務時，由其代負
      履行責任之契約，民法第739條定有明文。另保證債務之
      所謂連帶，係指保證人與主債務人負同一債務，對於債權
      人各負全部給付之責任者而言，此就同法第272條第1項規
      定連帶債務之文義參照觀之甚明，最高法院45年臺上字第
      1426號著有判例可資參照。查本件被告漢光公司欠負原告
      上開之借款，迄今尚有本金39,531,250元、利息及違約金
      未清償等情，已如前述，而被告丙○○及丁○○既為上開
      欠款之連帶保證人，依上開法律之規定，應負連帶清償之
      責任，從而原告依消費借貸及連帶保證之法律關係，請求
      被告連帶給付如主文第1項所示之本金、利息及違約金，
      即屬正當，應予准許
六、據上論結，本件原告之訴為有理由，依民事訴訟法第385條
    第1項前段、第78條、第85條第2項，判決如主文。
中    華    民    國    97    年    4     月    23    日
                  民事第二庭  審判長法  官  楊明箴
                                    法  官  彭淑苑
                                    法  官  方鴻愷
以上正本係照原本做成。
如對本判決上訴，須於判決送達後20日內向本院提出上訴狀。
中    華    民    國    97    年    4     月    23    日
                                    書記官  鍾佩芳


司法院資訊處製作；財團法人民間司法改革基金會備份。
